最高法院刑事判決　　　　　　　　　　　　　　　　九十一年度台上字第八三四號
　　上訴人　乙○○
　　　　　　甲○○
　　　　　　丙○○
右上訴人等因以電腦設備詐欺等罪案件，不服台灣高等法院中華民國八十八年十一月
十七日第二審判決（八十八年度上訴字第一五０四號，起訴案號：台灣台北地方法院
檢察署八十七年度偵字第五六五二、六０七六、六０九五號），提起上訴，本院判決
如左：
    主  文
原判決關於乙○○以電腦設備詐欺部分暨甲○○、丙○○部分均撤銷，發回台灣高等
法院。
    理  由
本件原判決認定上訴人乙○○自民國八十二年二月起至八十七年二月二十五日止，擔
任國泰人壽保險股份有限公司（下稱國泰人壽公司）保全部保全二科科長之職務，主
管保單變更相關業務，徐明輝（同案判決確定）自七十四年三月間至八十五年十二月
間任職該科科員，受乙○○之指揮監督，均為從事業務且為他人處理事務之人，上訴
人甲○○係乙○○胞弟，上訴人丙○○係乙○○之堂弟，因丙○○與乙○○共同經營
之工廠亟需巨額資金週轉，陳氏兄弟及徐明輝基於共同意圖為自己不法所有之概括犯
意，於前開乙○○任職之期間內，由乙○○利用職務之便，明知真正保險契約當事人
並未提出更改保單之要求，竟利用國泰人壽公司之電腦設備，進入該公司電腦資料系
統內，或者命徐明輝以其自己電腦或利用其他不知情之同事之電腦，將虛偽資料輸入
，變更電腦上陳文忠等人保險契約紀錄，足以生損害於國泰人壽公司及陳文忠等保險
契約當事人，丙○○、甲○○及何玉美（涉詐欺罪嫌部分，另由檢察官偵辦）則多次
充任保險契約之要保人，自八十五年五月十四日起至八十七年二月十八日止，共同連
續多次以：(一)縮短年期，變更繳費方法（由月繳改為躉繳），並將未繳保費之紀錄改
為已繳，再縮小保額，由丙○○或甲○○前住領取解約金或年金，計詐得新台幣（下
同）一千六百六十八萬九千二百九十四元（附件一至七之犯罪行為）。(二)縮短保險年
期，以虛增責任準備金，旋變更要保人名義，再轉換保險契約險種，虛增保額，將未
繳保費改列為已繳，復縮小保額等方式，由丙○○或甲○○領取解約金，計詐得二千
零二十六萬七千四百八十一元（附件八至十四之犯罪行為）。(三)將原已解除之契約，
擅自改為解約回復，再將要保人變更，縮短年期，將應補繳之保費變更為已繳，再由
甲○○或丙○○出面領取滿期金，共詐得三百六十三萬二千五百十二元（附件十五至
十七之犯罪事實）。總計乙○○等人變造保險契約十七件，詐領金額共計四千零五十
八萬九千二百八十七元，上開款項分由甲○○、丙○○以偽造之保險契約持向國泰人
壽公司領取詐得款項，致生損害於國泰人壽公司。乙○○復為免犯行敗露，基於概括
之犯意，連續多次毀損留存於國泰人壽公司之前開保險契約要保書、保全變更申請書
、給付收據等相關文書資料。嗣經國泰人壽公司於八十七年二月十九日發現等情。因
而撤銷第一審關於乙○○以電腦或其相關設備詐欺部分暨甲○○、丙○○部分之判決
，依連續犯、牽連犯之規定，改判分別論處乙○○、丙○○、甲○○共同連續意圖為
自己不法之所有，以不正方法將虛偽資料輸入電腦，製作財產權之變更紀錄，而取得
他人財產各罪刑（乙○○、丙○○各處有期徒刑伍年，甲○○處有期徒刑年），固
非無見。
惟查科刑判決書記載之犯罪事實，為論罪科刑適用法律之基礎，故凡於適用法令有關
之重要事項必須詳加認定明確記載，然後於理由內逐一說明其憑以認定之證據，使事
實與理由兩相一致，方為合法，倘事實欄已有敘及，而理由內未加說明，為理由不備
，如理由已加說明，而事實欄無此記載，則理由失其依據，均難謂為適法。本件依原
判決事實欄之記載：乙○○、甲○○、丙○○有基於共同意圖為自己不法所有之概括
犯意，自八十五年五月十四日至八十七年二月十八日止，先後多次由乙○○或命已判
決確定之徐明輝利用電腦設備，進入國泰人壽公司之電腦資料系統內，輸入虛偽資料
，變更電腦上陳文忠等人保險契約紀錄，丙○○、甲○○、何玉美則多次充任保險契
約之要保人，共詐約四千零五十八萬九千二百八十七元，足生損害於國泰人壽公司及
陳文忠等保險契約當事人，有附件一至十七之犯罪行為云云。然原判決並無所謂「附
件一至十七之犯罪行為」之附件，難謂重要事實，已明確認定，並已記載，核之首開
說明，自非適法。又原判決理由內認：「乙○○所犯電腦處理個人資料保護行為，與
詐欺取財犯行為法條競合，應利用電腦詐欺罪處斷」等語，究竟所犯電腦處理個人資
料保護行為，是犯何法律何法條之罪，並未指明，而所謂「應利用電腦詐欺罪處斷」
究係何指，亦有疏漏或筆誤之處，亦非允洽。至原判決事實欄既認何玉美亦有共同涉
犯詐欺罪嫌，另由檢察官偵辦云云，此部分與上訴人等有無共同正犯關係，理由並未
說明，亦未妥適。上訴意旨指摘原判決關於乙○○以電腦設備詐欺部分及甲○○、丙
○○部分不當，尚非全無理由，應認上開部分有撤銷發回更審之原因。又原判決論處
上訴人乙○○共同明知為不實之事項，而使公務員登載職務上所掌之公文書，足以生
損害於他人罪刑（處有期徒刑拾月）部分，因係刑事訴訟法第三百七十六條第一款所
列最重本刑為三年以下有期徒刑之罪之案件，既經第二審論處罪刑，依同法條之規定
不得上訴於第三審法院，此部分上訴因違背上開規定，為原審於九十年四月十八日依
同法第三百八十四條前段之規定，裁定駁回此部分之上訴，確定在案，併予指明。
據上論結，應依刑事訴訟法第三百九十七條、第四百零一條，判決如主文。
中      華      民      國    九十一    年      二      月      七      日
                              最高法院刑事第九庭
                                  審判長法官  莊  登  照
                                        法官  洪  明  輝
                                        法官  黃  一  鑫
                                        法官  魏  新  和
                                        法官  林  秀  夫
      右正本證明與原本無異
                                              書  記  官
中      華      民      國    九十一    年      二      月    二十二    日
